【裁判字號】    99,訴,1445
【裁判日期】    991112
【裁判案由】    偽證
【裁判全文】
臺灣高雄地方法院刑事判決              99年度訴字第1445號
公  訴  人  臺灣高雄地方法院檢察署檢察官
被      告  乙○○
上列被告因偽證案件，經檢察官提起公訴（99年度偵字第24365
號），本院判決如下：
    主  文
乙○○無罪。
    理  由
一、公訴意旨略以：被告乙○○與其弟蔡○○，曾於民國95年11
    月29日晚間8 時許，乘坐其友人莊○○駕駛車牌號碼7102-M
    E 號自用小客車，至莊○○前女友A 女（真實姓名、年籍詳
    卷）住處附近，莊○○見A 女步行至該處巷口倒垃圾，即與
    蔡○○下車，莊○○邀A 女上車遭拒，竟與蔡○○共同基於
    妨害自由之犯意聯絡，分別抓住A 女之左右手，強拉A 女上
    車至該車後座，挾持A 女離去，以此非法之方法剝奪A 女之
    行動自由。被告乙○○明知蔡○○於是日確有共同前往A 女
    住處附近，竟於96年7 月19日上午10時45分許，臺灣屏東地
    方法院檢察署檢察官偵辦96年度偵字第1413號妨害性自主案
    件時，就蔡○○是否有與莊○○一同前往A 女住處附近及95
    年11月29日當日案發經過此等關係蔡○○是否有妨害自由犯
    行之重要事項，經檢察官命其於供前具結後，仍基於偽證之
    犯意，虛偽證稱：「被告（莊○○）叫我及我弟弟一起去找
    他女友，但是我弟弟不去，由被告開車，我坐後面，車內只
    有我們二人，我弟弟沒有去」，因認被告乙○○涉犯刑法第
    168 條偽證罪嫌等語。
二、按犯罪事實應依證據認定之，無證據不得認定犯罪事實，刑
    事訴訟法第154條第2項定有明文；又不能證明被告犯罪或其
    行為不罰者，應諭知無罪之判決，復為同法第301條第1項所
    明定。又刑法第168 條之偽證罪，係以證人、鑑定人、通譯
    於執行審判職務之公署審判時或於檢察官偵查時，於案情有
    重要關係之事項，供前或供後具結，而為虛偽之陳述為構成
    要件；所謂於案情有重要關係之事項，係指該事項之有無，
    足以影響於裁判之結果，有使裁判陷於錯誤之危險者而言。
    刑事訴訟法第181 條規定：「證人恐因陳述致自己或與其有
    前條第一項關係之人（現為或曾為證人之配偶、直系血親、
    三親等內之旁系血親、二親等內之姻親、或家長、家屬者，
    與證人定有婚約者，現為或曾為證人之法定代理人或現由或
    曾由證人為其法定代理人者）受刑事追訴或處罰者，得拒絕
    證言。」及民事訴訟法第307 條第1 項第3 款規定：「證人
    所為證言，足致證人或與證人有第一款關係（即證人之配偶
    、前配偶、未婚配偶或四親等內之血親、三親等內之姻親或
    曾有此親屬關係者）或有監護關係之人受刑事訴追或蒙恥辱
    者，得拒絕證言。」，均旨在免除證人陷於抉擇控訴自己或
    與其有一定身分關係之人、或陳述不實而受偽證之處罰、或
    不陳述而受罰鍰處罰，甚而主觀上認為違反具結文將受偽證
    處罰之困境。又證人此項拒絕證言權，與被告之緘默權，同
    屬不自證己罪之特權，為確保證人此項權利，刑事訴訟法第
    186 條第2 項、民事訴訟法第307 條第2 項均規定，法官或
    檢察官有告知證人之義務；如法官或檢察官未踐行此項告知
    義務，而告以具結之義務及偽證之處罰並命朗讀結文後具結
    ，將使證人陷於如前述之抉擇困境，無異剝奪證人此項拒絕
    證言權，強迫其作出讓自己或與其有特定關係之人入罪之陳
    述，違反不自證己罪之原則及拒絕證言制度之旨，自係侵犯
    證人此項權利。如證人在此拒絕證言權被剝奪之情況下，為
    保護自己或與其有特定關係之人免受刑事之追訴、處罰，而
    基於人類的本能為不實之陳述，即不得以偽證論罪相繩，合
    先敘明（最高法院94年度台上字第51號、96年度台上字第72
    39號判決意旨參照）。
三、本件公訴意旨認被告涉犯刑法第168 條偽證罪嫌，無非以被
    告乙○○於臺灣屏東地方法院檢察署96年度偵字第1413號案
    件中，於檢察官訊問時具結證述：我弟弟（蔡○○）沒去，
    惟嗣於臺灣高雄地方法院98年度訴字第1445號妨害性自主案
    件中，坦承伊為保護蔡○○，方於臺灣屏東地方法院檢察署
    作證時說謊，以及蔡○○、莊○○於臺灣高雄地方法院98年
    度訴字第1445號案件中承認渠等確實有於95年11月29日與被
    告乙○○一同至A 女住處之證述為其論據。
四、訊據被告固不否認於96年7 月19日偵訊中具結後所稱蔡○○
    未於95年11月29日同赴A 女住處附近等證詞與事實不符，惟
    堅決否認有何偽證之故意，辯稱：開庭時太緊張，可能是記
    錯了。經查：
 (一) 本判決所引用之證據資料（詳後引用之各項證據），其中係
    屬傳聞證據部分，縱無刑事訴訟法第159 條之1 至第159 條
    之4 或其他規定之傳聞證據例外情形，亦因被告及檢察官均
    已於本院審理期日中，明示同意作為證據使用；本院審酌卷
    內並無事證顯示各該陳述之作成時、地與週遭環境，有何致
    令陳述內容虛偽、偏頗之狀況後，亦認為適當，依刑事訴訟
    法第159 條之5 第1 項之規定，為傳聞法則之例外，應有證
    據能力。
 (二) 被告與其弟蔡○○曾於95年11月29日晚間8 時許，乘坐莊明
    杰駕駛車號7102-ME 號自小客車，偕莊○○一同赴莊○○之
    友人A 女住處附近，莊○○見A 女至巷口倒垃圾，即與蔡進
    旺一同下車，因A 女拒絕坐上莊○○駕駛之車輛，莊○○遂
    與蔡○○強拉A 女上車，當時被告亦在車上；嗣A 女離開莊
    明杰之控制後報警處理，臺灣屏東地方法院檢察署檢察官偵
    辦莊○○妨害性自主等案件（偵查案號：臺灣屏東地方法院
    檢察署96年度偵字第1413號）時，檢察官請被告乙○○以證
    人身份作證，被告乙○○於96年7 月19日上午10時15分許，
    在臺灣屏東地方法院檢察署第5 偵查庭，經檢察官諭知具結
    之義務及偽證之處罰、朗讀結文具結，惟於檢察官詢問案發
    經過時，證稱：莊○○叫我與我弟弟一起去找他女友，但是
    我弟弟不去，... 由被告開車，我坐後面，車內只有我們二
    人，我弟弟沒有去等情，業經證人A 女於臺灣屏東地方法院
    檢察署96年度偵字第1413號案件偵查中、本院98年度訴字第
    1445號案件審判中結證明確，另有臺灣屏東地方法院檢察署
    96年度偵字第1413號案件訊問筆錄、乙○○證人結文1 紙（
    臺灣屏東地方法院96年度偵字第1413號卷【下稱偵一卷】第
    80頁至83頁）在卷足憑，並為被告乙○○所不否認，被告乙
    ○○於偵查中作證時，所述與事實不符乙節，應堪信實。
 (三) 惟被告乙○○在臺灣屏東地方法院檢察署偵查96年度偵字第
    14 1號案件偵查中，以證人身分而於96年7 月19日上午10時
    45分許，在該檢察署第5 偵查庭接受檢察官訊問，並經檢察
    官詢問與被告莊○○有無親戚關係，被告乙○○回答沒有後
    ，檢察官未告知刑事訴訟法第181 條得拒絕證言之規定，亦
    未經被告乙○○表示願意放棄拒絕證言之權利，即諭知具結
    之義務及偽證之處罰，命被告乙○○朗讀結文後具結，此有
    該96年7 月19日訊問筆錄及證人結文1 紙在卷可稽。查以本
    案係經被害人A 女報警後，由屏東縣警察局潮州分局報告臺
    灣屏東地方法院檢察署偵查，該案移送偵查之犯罪事實即載
    明「被害人在其姊姊住處巷口倒垃圾時，遭莊嫌（指莊○○
    ）與其二名不詳姓名朋友，一名駕車，另一名與莊嫌下車，
    強拉被害人上車號7102-ME 自小客車... 涉嫌妨害自由」等
    語；莊○○於96年5 月9 日至臺灣屏東地方法院檢察署應訊
    時，亦稱：「（檢察官問：對被害人所言有何意見？）我跟
    我朋友蔡○○、乙○○兄弟，由我開車，一起到被害人姊姊
    鳳山過埤路住處」（偵一卷第46頁）；A 女在檢察官於96
    年7 月12日訊問時作證，更證稱：當天晚上倒垃圾時，被告
    （指莊○○）從後面巷子開車過來，被告一下車就叫我跟他
    走，下車時有二人，有被告及他的朋友，另一個朋友在車上
    駕駛座等，總共來三人... 被告跟他的一個朋友就強拉我上
    車，一人拉一邊（偵一卷第58頁），是依該案卷證之呈現，
    檢察官於96年7 月19日訊問被告乙○○時，應已知悉被告乙
    ○○及蔡○○均涉有妨害自由之罪嫌，檢察官除應保障被告
    乙○○為刑事案件被告所享有不自證己罪之權利外，乙○○
    與蔡○○既係兄弟，為三親等內之旁系血親，被告乙○○就
    蔡○○涉嫌部分，亦因2 人之身分關係而得拒絕證言，檢察
    官自當依法告知得拒絕證言，始符保護證人合法權益之旨。
    檢察官竟未將該項權利依法告知，揆諸上揭說明，自不生具
    結之效力。被告乙○○於該次偵訊中之證言，縱與事實不符
    ，惟既欠缺檢察官告知得拒絕證言之程序，其該次證述即無
    從構成偽證之犯行，難遽論以偽證罪。
 (四) 又刑事訴訟法第186 條第2 項明定「證人有第181 條之情形
    者，應告以得拒絕證言」，此規定在於經由檢察官或法官之
    口頭說明，使證人理解其享有不自證己罪及得拒絕證言之權
    利，以兼顧證人之權利。而證人之教育程度、法律常識、作
    證經驗不一而足，為確保證人在瞭解上開利害關係及權利後
    ，自由選擇要拒絕證言，或具結而負擔真實證述之義務，檢
    察官或法官此等告知之義務，自不得籠統以法律條文之臚列
    代之。查被告乙○○所簽署之證人結文下方、背面，雖均印
    有刑事訴訟法第180 條、第181 條關於得拒絕證言之法律條
    文，然檢察官既未踐行刑事訴訟法第186 條第2 項以言詞告
    知拒絕證言權之程序，該瑕疵亦無從因證人結文正反面印有
    刑事訴訟法相關條文而經補正，乃屬當然。
五、綜上所述，檢察官未告知被告乙○○得拒絕證言，即命被告
    乙○○具結並就其與其弟弟蔡○○涉犯妨害自由之事件作證
    ，其具結不生效力，自與刑法第168 條所規定供前或供後具
    結而為虛偽陳述構成要件不符，難認被告所為應論以偽證罪
    。此外，查無其他任何積極證據足以證明被告有何偽證之犯
    行，被告犯罪尚屬不能證明，應為被告無罪之諭知。
據上論斷，應依刑事訴訟法第301條第1項，判決如主文。
本案經檢察官甲○○到庭執行職務。
中    華    民    國    99    年    11    月    12    日
                  刑事第一庭  審判長  法  官  李東柏
                                      法  官  李爭春
                                      法  官  蔡書瑜
得上訴

司法院資訊處製作；財團法人民間司法改革基金會備份。
